【裁判字號】    91,訴,1218
【裁判日期】    920310
【裁判案由】    給付工程款
【裁判全文】
臺灣臺中地方法院民事判決  九十一年度訴字第一二一八號
    原      告    富鈺鋼鐵工程有限公司
    法定代理人    乙○○
    訴訟代理人    黃進祥  律師
                  江順雄  律師
                  黃建雄  律師
    被      告    博銘營造股份有限公司
                          設台.
    法定代理人    甲○○  住同.
    訴訟代理人    蔡雲卿  律師
    複  代理人    徐盛國  律師
                  曾慶崇  律師
右當事人間請求給付工程款事件，本院判決如左：
    主    文
被告應給付原告新台幣伍拾玖萬伍仟柒佰玖拾伍元及自民國九十一年四月十三日起至
清償日止，按年息百分之五計算之利息。
訴訟費用由被告負擔。
本判決於原告以新台幣壹拾玖萬玖仟元為被告供擔保後，得假執行。但被告如於假執
行程序實施前以新臺幣伍拾玖萬伍仟柒佰玖拾伍元為原告預供擔保，得免為假執行。
    事    實
甲、原告方面：
  一、聲明：求為判決除假執行供擔保金額外，餘如主文所示。
  二、陳述：
  （一）緣被告就南投縣政府縣政中心辦公大樓新建工程與原告簽訂工程合約，有工
        程合約書為憑，被告應給付原告工程款共計二百九十萬二千二百六十七元（
        即原起訴時主張之總工程款三百萬五千九百四十七元，惟兩造於九十年九月
        二十日就工程款二十五萬三千六百八十元，合意為以十五萬元計算，故應扣
        除其差額十萬三千六百八十元，所得工程總額為二百九十萬二千二百六十七
        元），惟被告雖陸續給付原告支票十四張，支票到期日從九十年五月十二日
        起至九十一年四月月十二日止，支票面額合計二百四十萬一千九百八十八元
        ，以繳付工程款，嗣其中金額九萬五千五百十六元支票未獲兌現，應予扣除
        ，故被告實際僅支付工程款二百三十萬六千四百七十二元，尚欠工程款計五
        十九萬五千七百九十五元，經原告屢次催討，被告皆藉詞推託，顯無給付積
        欠工程款之誠意，為維護原告基於民法契約關係所生之合法權利，爰依照民
        事訴訟法第二百四十四條之規定，訴請鈞院判決如訴之聲明。
  （二）對被告抗辯之陳述：
    １、原告請款時附足額發票（含保留款在內），而從被告於九十一年五月六日所
        提出之工程明細表、請款單之記載，可明被告業已全部收到原告之發票而列
        入帳冊內，表示被告確應如數給付原告上揭款項無訛。
    ２、被告謂原告未依約如期完工一事，原告否認之。另被告謂簽認圖中雙方已協
        議完工期限云云，原告亦否認之。
    ３、被告一再謂要會算，並謂會算結果要容後提出，於九十一年五月六日答辯狀
        記載「兩造於於工程結束後，已有所會算，至會算結果，容後提出」，然歷
        經數次庭期，迄未能提出。於九十一年九月十六日答辯狀謂已有會算並提出
        證物一估驗付款請款單為憑，然該證物早九十一年五月六日答辯狀即已提出
        ，更何況日期記載九十年十一月五日，則被告應早已有所計算，顯見其一再
        的拖延訴訟。至於該證物，原告否認其真正。真正的數額如訴之聲明所請求
        之數額，非被告所述金額。
    ４、被告所提出之證物業遭竄改，茲請被告提出原本。被告提出之證物反於真實
        ，此由對照被告於九十一年五月六日所提出之明細表以及請款單可明，從形
        式上觀之，即有以下幾點可明：
      (1)九十年九月二十日估驗支付請款單與九十年十一月五日估驗支付請款單明顯
        無法配合。蓋前者記載「累計完成金額」為二百六十四萬七千五百四十六元
        ，但後者卻記載「前期完成金額」為二百四十九萬七千五百四十六元，兩者
        無法吻合，差距十五萬元，可見被告提出之證物的不實。
      (2)九十年九月五日估驗支付請款單記載扣保留款三十三萬三千四百二十元，然
        卻在明細表內將之列入「銷售金額」欄，而非「收入金額」欄，顯然矛盾不
        實。
      (3)九十年十一月二十五日明細表上，發票號碼ＪＤ00000000、ＪＤ0
        0000000號，金額各為七萬六千四百五十六元、二萬九千一百九十元
        ，總共十萬五千六百四十六元，然「銷貨金額」卻記載為九萬五千五百十六
        元，顯然數額不合。且並無相對應之估驗支付請款單。
      (4)明細表上九十年五月二十日之銷售金額各項相加應為五十萬一千一百四十四
        元（374000+40000+ 3000+41000+16280+3000+23864=501144），而非其上所
        記載之四十五萬三千七百四十四元。
      (5)明細表上於傳票號數欄均有記載傳票號數，然觀估驗支付請款單上卻有多張
        並未顯示傳票號碼，顯見係屬臨訟製作。
  三、證據：提出工程合約書影本乙份、發票影本及發票明細表各乙份、應收票據明
      細表乙份、工程簽認單一份、掛號函件執據一件為證。
乙、被告方面：
  一、聲明：求為判決原告之訴駁回。被告如受不利之判決，請准供擔保，免為假執
      行。
  二、陳述：
  （一）本件被告因原告違約所保留之工程款僅為三十五萬二千四百二十四元：
  １、按系爭工程合約書第肆條「乙方應配合甲方，在雙方協議之完工期限內完工
        倘乙方未能如期完工，應按逾期之日數，每日賠償甲方合約總價千分之參」
      ，查本件原告承攬被告有關南投縣政府縣政中心辦公大樓新建工程中之部分
        工程，兩造間雖未於前開合約書約明完工日期，惟於原告送審之簽認圖中雙
        方已協議完工期限，此有工地主任明涂明芳可證明此事，詎原告竟未依約如
        期完工，顯已違約，被告自得請求損害賠償，並自保留款項扣抵。
    ２、又系爭工程就原告施工部分，兩造於工程結束後，已有所會算，至會算結果
        ，容後提出，而被告保留未付之款項僅為三十五萬二千四百二十四元，要非
        原告訴之聲明所示之金額，此有系爭工程之明細表及原告之請款單可稽，另
        兩造間對於前開保留款仍有爭執，原告之起訴尚非實在。
  （二）本件兩造就南投縣政府中心辦公大樓新建工程於九十年十一月五日會算除保
        留款三十六萬五千二百二十四元外，其餘均已付清，有估驗付款請款單可稽
        ，又該款項雖為保留應付，然應再扣除買斷而未拔除鋼軌之金額一萬二千八
        百元，合計之保留款應為三十五萬二千四百二十四元。另於九十年十一月十
        五日被告應再給付另筆租金支出─擋土支撐租金九萬五千五百十六元，因而
        ，被告公司應給付之總金額為四十四萬七千九百四十元，原告稱尚欠工程款
        計五十九萬五千七百九十五元云云，其所稱容有誤會。
  （三）關於工程尾款之數額部分：
    １、查兩造於九十年十一月二十五日於估驗支付請款單上均會章簽名，保留款為
        三十六萬五千二百二十四元，另交付九十一年四月十二日面額九萬五千五百
        一十六元之支票乙紙予原告，該支票不獲兌現，被告於九十一年九月十六日
        之準備書狀亦將該支票款併入計算，謹提出雙方會算之轉帳傳票，支票影印
        及估驗請款單供參。
    ２、上開估驗請款單均有原告公司之大小章，原告公司人員劉柏宏之簽名可稽，
        原告稱證物有竄改云云，恐有誤會。
  （四）工程總金額部分：
    １、原告陳稱於九十年九月二十日估驗支付請款單已載明累計完成金額為二百六
        十四萬七千五百四十六元，於九十年十一月五日之估驗支付請款單，反出現
        較少之二百五十二萬一千六百九十六元云云。
    ２、上開九十年十一月五日、九十年九月二十日之估驗支付請款單上所載之前期
        完成金額均為二百四十九萬七千五百四十六元，所不同者，為本期完成金額
        一十五萬元與二萬四千一百五十元之差，兩造於工程進行中，對於實際施工
        金額均會有所爭議，因而，九十年九月二十日之估驗請款單該十五萬元備註
        欄載明請徐副理與廠商議價，因而，金額有所出入，在所難免，併此敘明。
    ３、又原告所開立營業稅統一發票請款所述，然兩造於施工過程中計價方式有爭
        執，因而，不能以統一發票所載之金額作為工程款之總金額，請原告公司之
        劉柏宏到院說明雙方會算之情形，當有所瞭解。
  二、證據：提出工程明細表、請款單、轉帳傳票、估驗支付請款單、估驗付款請款
      單影本、支票影本、請款情形（依估驗支付請款單所載）一覽表為證。並聲請
      訊問證人劉柏宏。
    理    由
一、本件原告主張：被告就南投縣政府縣政中心辦公大樓新建工程與原告簽訂工程合
    約，被告應給付原告工程款共計二百九十萬二千二百六十七元，惟被告雖陸續給
    付工程款二百三十萬六千四百七十二元，仍尚欠工程款計五十九萬五千七百九十
    五元，經原告屢次催討，被告皆藉詞推託，爰依兩造工程合約訴請判決如訴之聲
    明等情。被告則以：本件原告承攬被告有關南投縣政府縣政中心辦公大樓新建工
    程中之部分工程，兩造間雖未於前開合約書約明完工日期，惟於原告送審之簽認
    圖中雙方已協議完工期限，此有工地主任明涂明芳可證明此事，詎原告竟未依約
    如期完工，顯已違約，被告自得請求損害賠償，並自保留款項扣抵，本件兩造就
    南投縣政府中心辦公大樓新建工程於九十年十一月五日會算除保留款三十六萬五
    千二百二十四元外，其餘均已付清，又該款項雖為保留應付，然應再扣除買斷而
    未拔除鋼軌之金額一萬二千八百元，合計之保留款應為三十五萬二千四百二十四
    元。另於九十年十一月十五日被告應再給付另筆租金支出─擋土支撐租金九萬五
    千五百十六元，因而，被告公司應給付之總金額為四十四萬七千九百四十元，原
    告稱尚欠五十九萬五千七百九十五元云云，其所稱容有誤會。兩造於九十年十一
    月二十五日於估驗支付請款單上均會章簽名，保留款為三十六萬五千二百二十四
    元，另交付九十一年四月十二日面額九萬五千五百一十六元之支票乙紙予原告，
    該支票不獲兌現，被告於九十一年九月十六日之準備書狀亦將該支票款併入計算
    ，上開估驗請款單均有原告公司之大小章，原告公司人員劉柏宏之簽名可稽，原
    告稱證物有竄改云云，恐有誤會。再就工程總金額而言，九十年十一月五日及九
    十年九月二十日之估驗支付請款單上所載之前期完成金額均為二百四十九萬七千
    五百四十六元，所不同者，為本期完成金額一十五萬元與二萬四千一百五十元之
    差，兩造於工程進行中，對於實際施工金額均會有所爭議，因而，九十年九月二
    十日之估驗請款單該十五萬元備註欄載明請徐副理與廠商議價，因而，金額有所
    出入，在所難免，又原告所開立營業稅統一發票請款，然兩造於施工過程中計價
    方式有爭執，因而，不能以統一發票所載之金額作為工程款之總金額等語，資為
    抗辯。
二、查原告主張：被告就南投縣政府縣政中心辦公大樓新建工程與原告簽訂工程合約
    ，被告陸續給付原告支票十四張，支票到期日從九十年五月十二日起至九十一年
    四月月十二日止，支票面額合計二百四十萬一千九百八十八元，以繳付工程款，
    已兌現金額合計二百三十萬六千四百七十二元（即扣除退票不付兌現即發票日九
    十一年四月十二日、票號0000000號、金額九萬五千五百十六元之支票部
    分）等情，業據原告提出工程合約書影本乙份、應收票據明細表乙份為證，復為
    被告所不爭，並有被告於九十一年十一月十三日當庭提出之請款情形（依估驗支
    付請款單所載）一覽表附卷可參，故原告之此部分主張自堪信為真實。
三、次查，原告主張本件系爭工程款合計為二百九十萬二千二百六十七元（即原起訴
    時主張之總工程款三百萬五千九百四十七元，惟兩造於九十年九月二十日就工程
    款二十五萬三千六百八十元，合意為以十五萬元計算，此為兩造所不爭，亦有被
    告提出之估驗請款單在卷可憑，並經證人即原告公司之職員劉柏宏庭證實在卷，
    故應扣除其差額十萬三千六百八十元，所得工程總額為二百九十萬二千二百六十
    七元），業據其提出發票影本及發票明細表各乙份為證，參諸被告於九十一年十
    一月十三日當庭提出之請款情形（依估驗支付請款單所載）一覽表所示，被告僅
    對於原告所提出之九十年七月二十八日、編號ＨＦ00000000號、金額七
    萬七千五百七十四元之發票一紙（以下稱系爭發票）有所爭執外，餘皆未為爭執
    並由被告將此等未爭執之發票載於其工程明細表及估驗請款單內，此被告未爭執
    發票之部分固堪認原告主張為可採，惟前開系爭發票一紙既為原告所自行製作，
    且為被告所否認，自應由原告舉證證明確有此部分之工程款存在，自不待言，查
    原告主張系爭發票即為其於九十一年九月三十日當庭提出之九十年四月二十六日
    工程簽認單（編號0000000號）內施作工程之費用，稽之該工程簽認單內
    載：「廠商：博銘、工程名稱：南投縣政府、施作項目：支撐、施作日期：九十
    年四月二十六日、備註：西南角排樁與擋土型鋼處因稅捐處車棚影響擋土型鋼打
    設，外牆面與擋土型鋼過近土堤護不足加斜撐及千斤頂、土壓計」，此工程簽認
    單並有被告公司之工程人員黃清德簽認等情，並對照被告提出之九十年五月二十
    日估驗請款單內載工程項目第４項擋土型鋼斜撐一式，並於備註欄４、載有「斜
    撐含千斤頂、土壓計裝設於Ｄ區西南角」，且於前開工程項目第４項擋土型鋼斜
    撐一式之右方記有：「４項合約未簽，須辦追加」，亦於此上方以斜線勾出記載
    「先行保留本項計價」等情以觀，堪認原告確有施作此系爭發票之工程項目，祇
    是軼出合約範圍，須辦追加而已，堪認原告主張被告應給付系爭發票施作工程之
    費用乙節應屬可採。故原告主張本件工程總額為二百九十萬二千二百六十七元乙
    節，亦堪認定。
四、本件工程款總額為二百九十萬二千二百六十七元，被告已支付金額合計二百三十
    萬六千四百七十二元，均已見前述，被告復於九十一年九月二十日當庭自認工程
    已經完工，並已與六十幾家承包商達成和解等情，故原告自得請求之未給付之工
    程差額為五十九萬五千七百九十五元，惟被告復抗辯原告未依約如期完工，顯已
    違約，被告自得請求損害賠償，並自保留款項扣抵云云，並未舉證以實其說，自
    難採信。又被告復主張：本件工程款尚應扣除拆除鋼筋的費用一萬二千八百元，
    此係第九期估驗請款單上註記原打設五十二支擋土支撐無法拔除鋼軌，拔除四十
    七支，埋掉五支未拔除之費用云云，此為原告所否認，經查，依被告提出之九十
    年十一月二十五日第九期估驗請款單上註記：２、擋土支撐無法拔除鋼軌（１０
    Ｍ）、單位支、數量五、單價四千元、金額二萬元（原打設五十二支，拔除四十
    七支，埋掉五支未拔除）等情，參酌兩造簽訂之工程合約書內載（伍）工程範圍
    ：９、Ｈ型鋼排樁無法拔除時由甲方（即被告）以每公斤九元買斷等情，參照估
    驗請款單上凡拔除鋼軌者均計價工程款，而本件系爭無法拔除之五支則以買斷方
    式計價，故被告主張原告請求之工程款尚應扣除拆除鋼筋的費用一萬二千八百元
    乙節，尚乏依據，而不足採信。
五、綜前所述，本件工程款總額為二百九十萬二千二百六十七元，被告已支付金額合
    計二百三十萬六千四百七十二元，尚有工程差額為五十九萬五千七百九十五元，
    被告未為給付，從而，原告依兩造所簽訂之工程契約請求被告給付五十九萬五千
    七百九十五元，及自起訴狀繕本送達翌日即民國九十一年四月十三日起至清償日
    止，按年息百分之五計算之利息，為有理由，應予准許。
六、兩造均陳明願供擔保，請求宣告假執行、免為假執行，核無不合，茲各酌定相當
    之擔保金額，均併予准許。
七、本件事證已臻明確，兩造其餘主張陳述或舉證，核與本件判決結果不生影響，爰
    不一一贅述，附此說明。
八、據上論結：本件原告之訴為有理由，依民事訴訟法第七十八條、第三百九十條第
    二項、第三百九十二條，判決如主文。
中        華        民        國  九十二  年      三      月      十    日
                                    臺灣臺中地方法院民事第三庭
~B法      官  張國華
右為正本係照原本作成
如不服本判決，應於判決送達後二十日內，向本院提出上訴狀。
中        華        民        國  九十二  年      三      月     十二    日
~B法院書記官


司法院資訊處製作；財團法人民間司法改革基金會備份。
